臺灣高等法院高雄分院民事判決
110年度上易字第271號
上  訴  人  顏秀雲  
被  上訴人  歆絜建設股份有限公司


法定代理人  陳怡君  
訴訟代理人  宋羿萱律師
            廖健智律師
上列當事人間請求返還買賣價金等事件，上訴人對於中華民國11
0年9月22日臺灣澎湖地方法院109年度訴字第68號第一審判決提
起上訴，並為訴之追加，本院於111年9月29日言詞辯論終結，判
決如下：
    主      文
上訴及追加之訴均駁回。
第二審及追加之訴之訴訟費用由上訴人負擔。
    事實及理由
一、被上訴人之法定代理人原為陳文華，嗣於民國109年10月9日
    變更為陳怡君，並經其聲明承受訴訟在案，有公司變更登記
    表、聲明承受訴訟狀在卷可稽（見本院卷㈠第95、59頁），
    經核並無不合，應予准許。
二、上訴人主張：訴外人陳文安（殁於108年6月15日）原為被上
    訴人之負責人，其於104年、105年間代表被上訴人委託伊銷
    售歆天廈建案（下稱系爭建案），兩造約定伊倘為被上訴人
    售出1戶房地，可獲得佣金新臺幣（下同）30萬元，被上訴
    人則應於簽立房屋買賣契約後，給付佣金予伊（下稱系爭佣
    金契約）。伊經介紹訴外人劉淑美、林秀貞向被上訴人購買
    系爭建案房地各1戶（各為A3-6、A3-5預售屋），被上訴人
    依系爭佣金契約應給付佣金共60萬元。又伊於104年12月27
    日向被上訴人購買系爭建案編號A7-9及A8-9預售屋暨基地（
    下稱A7-9、A8-9預售屋），雙方簽立買賣契約，並約定由伊
    開票按施工進度付款（下稱A7-9買賣契約、A8-9買賣契約，
    合稱系爭買賣契約），伊已兌付票款共269萬元。惟伊因積
    欠訴外人吳見良貨款及借款未付，經徵得被上訴人同意後，
    由兩造及吳見良約定將A8-9預售屋讓售予吳見良，伊所繳之
    價金其中200萬元轉為吳見良繳納之買賣價金，用以抵充伊
    積欠吳見良之債務，被上訴人則同意將餘款69萬元退還予伊
    （下稱系爭退款協議）。詎被上訴人迄今尚積欠129萬元未
    付（計算式：600,000+690,000=1,290,000），迭經催告亦
    無結果，爰依系爭佣金契約及系爭退款協議，提起本件訴訟
    等語。並聲明：上訴人應給付上訴人129萬元及自起訴狀繕
    本送達翌日起至清償日止，按年息5%計算之利息（按上訴人
    在第二審基於同一基礎事實追加請求法定遲延利息，於法並
    無不合，應予准許）。
三、被上訴人則以：兩造間並無系爭佣金契約存在，上訴人應就
    其主張負舉證責任。又上訴人於105年間寄發存證信函催告
    伊返還買賣款69萬元時，陳文安仍然在世，卻未見陳文安同
    意退款，可見兩造間並無系爭退款協議存在，被上訴人執此
    請求退還預售屋買賣款，係屬無據。再者，上訴人逾期未繳
    A7-9、A8-9買賣價金餘款，經伊解除系爭買賣契約，並沒收
    已繳買賣價金，上訴人猶請求退款為無理由等語置辯。
四、原審判決上訴人全部敗訴，上訴人不服，提起上訴，並為訴
    之追加，於本院聲明：㈠原判決廢棄。㈡被上訴人應給付上訴
    人129萬元，及自起訴狀繕本送達翌日起至清償日止，按年
    息5%計算之利息。被上訴人則聲明：上訴及追加之訴均駁回
    。
五、兩造不爭執事項如下：
　㈠上訴人於104年12月27日向被上訴人買受A7-9預售屋、A8-9預
    售屋，並簽訂系爭買賣契約。
  ㈡上訴人已給付A7-9、A8-9預售屋買賣價金各151萬元、1,685,
    000元。
  ㈢吳見良以672萬元買受A8-9預售屋。
  ㈣被上訴人於105年7月20日、同年8月17日分別寄發存證信函催
    告上訴人給付A7-9、A8-9預售屋買賣價金餘款，嗣於105年1
    1月14日寄發存證信函通知上訴人解除系爭買賣契約，並沒
    收已繳納之買賣價金。前開存證信函均寄送至澎湖縣○○市○○
    里○○路00號，由訴外人即上訴人之承租人李明杰代收。
  ㈤陳文安為被上訴人之股東，於104、105年間擔任被上訴人之
    法定代理人，並代表被上訴人銷售澎湖地區建案，嗣於108
    年6月15日死亡。
六、本件爭點為：㈠上訴人就其介紹林秀貞、劉淑美購屋，請求
    被上訴人給付佣金各30萬元，有無理由？㈡兩造間有無系爭
    退款協議存在？上訴人據此請求被上訴人返還系爭買賣契約
    價金69萬元有無理由？茲將本院判斷分述如下：
  ㈠上訴人就其介紹林秀貞、劉淑美購屋，請求被上訴人給付佣
    金各30萬元，有無理由？
　⒈按稱居間者，謂當事人約定，一方為他方報告訂約之機會，
    或為訂約之媒介，他方給付報酬之契約。民法第565條定有
    明文。又當事人主張有居間關係存在，須就其發生所須具備
    之要件，意思表示互相一致，負舉證之責任，否則即難認有
    此意思合致存在。
　⒉上訴人主張：陳文安代表被上訴人就系爭建案與伊訂立系爭
    佣金契約，雙方約定每戶房屋買賣成交，伊可收取佣金30萬
    元，當時陳文安的責任額為10間預售屋，被上訴人尚積欠伊
    介紹林秀貞、劉淑美購買A3-5、A3-6預售屋之佣金各30萬元
    未付云云。被上訴人則否認兩造間有系爭佣金契約存在，並
    抗辯：上訴人應舉證證明兩造間有成立系爭佣金契約之合意
    ，縱使陳文安與上訴人有金錢往來，亦不能遽謂為佣金等語
    。
　⒊經查：
　⑴上訴人主張陳文安曾代表被上訴人與伊訂定系爭佣金契約云
    云，固提出上訴人與陳文安在107年11月間之數則通訊軟體
    對話截圖以為佐據（下稱系爭對話截圖，見原審卷㈠第157至
    162頁）。依系爭對話截圖內容顯示，上訴人於詢問陳文安
    要如何計算A1-3、A3-3預售屋金額後，陳文安僅回覆：「這
    個案子公司在結案了，剩5、6間股東說要分一分」，上訴人
    則答稱「況且三成200買，你那天也承認私下付我紙張錢，
    等你回國我們見面說清楚」、「那就成交哦」等語（見原審
    卷㈠第157、158頁），是由字面文義僅能推知，陳文安係向
    上訴人表明，系爭建案已經結案，餘屋由被上訴人之股東分
    配，並未提及同意給付被上訴人佣金，亦未提及佣金計算方
    式及金額，至於上訴人接續答稱「三成200買」及「承認私
    下付我紙張錢」云云，既尚待陳文安回國與上訴人見面說清
    楚，即無從推認雙方已達成「每戶佣金30萬元」之合意。而
    系爭對話截圖其他內容，則僅涉及訴外人林輝雄購屋斡旋一
    事（見原審卷㈠第158至161頁），佐以上訴人提出之A3-3預
    售屋買賣契約固記載買受人為林輝雄（見原審卷㈠第369頁）
    ，惟該房地買賣已經解除契約，並撤銷申報移轉現值，有澎
    湖縣政府稅務局106年12月7日澎稅土字第1060057524號函在
    卷可稽（見原審卷㈠第153頁），及上訴人於原審自承：林輝
    雄並不在系爭佣金契約買房客戶之列（見原審卷㈠第213頁）
    等一切情事，可知系爭對話截圖內容與系爭佣金契約無涉，
    自無從執此遽謂兩造間有系爭佣金契約存在。此外，上訴人
    雖主張陳文安不在澎湖期間，悉將事務交由訴外人林世偉處
    理，林世偉知悉伊與陳文安間之約定云云，惟據證人林世偉
    證稱：伊只是行政人員，伊雖曾與陳文安前去找過上訴人，
    但伊不清楚陳文安與上訴人之實際交涉內容等語（見原審卷
    ㈠第414頁），亦無從證明陳文安曾代表被上訴人與上訴人締
    結系爭佣金契約。
　⑵上訴人復主張：伊介紹客戶買屋，均在銷售中心簽約，均經
    現場錄影存證，並有參與締約之代書足為佐證，復提出劉淑
    美、林秀貞之臺灣土地銀行託收票據明細表，以證明伊確有
    介紹劉淑美、林秀貞購買系爭建案房屋等情。惟證人即代書
    林淑清證稱：系爭建案若有客戶要預定房屋，就到伊那裡簽
    約，但伊不清楚兩造間有何約定等語（見原審卷㈠第123頁）
    ，由其證詞尚無從推認兩造間有系爭佣金契約存在。又證人
    林秀貞證稱：伊於105年間簽約向被上訴人購買系爭建案房
    屋，門牌號碼為馬公市○○路00巷0號5樓之1房地（即A3-5預
    售屋），該房地是上訴人介紹伊購買，上訴人並未向伊收取
    佣金，伊不清楚上訴人有無向被上訴人收取佣金等語（見本
    院卷㈡第30頁），亦無從證明被上訴人曾答應給付上訴人A3-
    5預售屋佣金。而上訴人介紹劉淑美向被上訴人購屋之情形
    同林秀貞，亦據上訴人陳明在卷（見本院卷㈡第33頁），可
    見劉淑美亦不清楚兩造間有無約定佣金。至於上訴人主張：
    被上訴人為履行系爭佣金契約，曾於104年12月8日匯付佣金
    72萬元入伊設於有限責任澎湖第二信用合作社漁港分社，帳
    號00000000000000支票帳戶（下稱系爭支存帳戶），並提出
    該帳戶對帳單以為憑據（見本院卷第179頁，原審卷㈠第96頁
    ），惟被上訴人否認前開匯款性質為佣金，況金錢給付原因
    多端，自不能僅憑單純之匯款事實，遽謂被上訴人曾同意給
    付上訴人A3-5、A3-6預售屋買賣佣金。
　⑶再者，上訴人主張其友人呂鳳姿可證明兩造間存在系爭佣金
    契約云云，固據證人呂鳳姿在原法院109年度訴字第86號請
    求返還價金事件（下稱他案）證稱：伊於105年5月4日與上
    訴人、盧和福在餐廳吃飯時，上訴人一直叫盧和福貸款買屋
    ，盧和福說他沒錢，後來上訴人說要自己吃下這個房子，但
    伊不清楚在上訴人吃下或買下房子後，盧和福是否就不用再
    對房屋負任何責任等語（見他案卷第154頁），惟其證詞並
    無隻字提及佣金。參諸盧和福於109年12月3日、110年1月21
    日他案言詞辯論期日，分別提及「…我有告訴顏秀雲說解約
    款下來了，我叫她提供我帳戶，我把她欠我的錢，跟我們資
    金來往所有欠我的錢，包括當初她說要退還我的佣金30萬元
    扣下來，剩下21萬多，我直接匯給她…」、「…因為她第1間
    房子跟我買的時候，跟我講說，即使賣不出去，還是比人家
    賣貴，她要退還我30萬元的佣金，所以我就跟她扣30萬元的
    佣金下來，…這30萬元的佣金我可以還給她…」等語，雖有原
    審勘驗他案109年12月3日、110年1月21日言詞辯論期日錄音
    逐字譯文可稽（見原審卷㈠第54、55頁），惟前開證詞僅能
    證明上訴人曾承諾退款盧和福30萬元佣金，此乃上訴人與盧
    和福間之佣金約定，不能證明被上訴人曾同意給付上訴人介
    紹買賣系爭建案房屋之佣金。況由上訴人於109年12月3日他
    案言詞辯論期日自承：「這1戶是我第一次開始自己買的，
    當時還沒有跟歆天廈建商（即被上訴人）合作，我自己買了
    3戶，這3戶歆天廈建商沒有給我佣金」等語（見他案卷第15
    2頁），益見上訴人係將自購之房屋轉售予盧和福，斯時兩
    造間並無系爭佣金契約存在，自無從執此遽為有利上訴人之
    判斷。
　⒋綜上，上訴人提出之前開證據均不能證明兩造就系爭建案訂
    有系爭佣金契約，則上訴人就其介紹林秀貞、劉淑美購買A3
    -5、A3-6預售屋，請求被上訴人每戶給付佣金30萬元，合計
    60萬元，即屬無據，其請求為無理由。　　
　㈡兩造間有無系爭退款協議存在？上訴人據此請求被上訴人返
    還系爭買賣契約價金69萬元有無理由？
　⒈按給付有確定期限者，債務人自期限屆滿時起，負遲延責任
    。契約當事人之一方遲延給付者，他方當事人得定相當期限
    催告其履行，如於期限內不履行時，得解除其契約。民法第
    229條第1項、第254條定有明文。準此，上訴人向被上訴人
    購買A7-9、A8-9預售屋，倘原約定付款期限屆至，仍未給付
    當期價金，自翌日起負給付遲延責任，被上訴人依民法第25
    4條規定，經定相當期限催告上訴人履行，於期限內仍不履
    行時，即得解除契約。
　⒉經查：
　⑴上訴人向被上訴人購買A7-9、A8-9預售屋，約定買賣價金分
    別為602萬元、672萬元，上訴人各給付第1至7期款共151萬
    元、1,685,000元，除銀行貸款外，尚有第8至9期買賣價金
    各30萬元、335,000元，合計635,000元未付等情，為兩造所
    不爭執，並有系爭買賣契約付款明細表、系爭建案在臺灣土
    地銀行澎湖分行設立帳號000000000000預售屋信託專戶往來
    明細、支票影本，及系爭支存帳戶往來明細為憑（見原審卷
    ㈠229、207、235、289、100頁；原審卷㈠第241、419、247、
    201、101頁），而系爭買賣契約約定以「結構體完成」為第
    8期款之付款期限，系爭建案之建築結構體於105年3月17日
    興建完成，於106年3月20日申報竣工，於106年3月28日獲澎
    湖縣政府核發使用執照，有建築物勘驗紀錄表、使用執照為
    憑（見本院卷㈠第359、361頁），可見建築結構體於105年3
    月17日已完成。
　⑵又依系爭買賣契約第9條第1項、第16條第3項前段約定，買方
    應依付款約定繳付各期款項，並於賣方通知繳款日起7日內
    以現金或即期支票逕向賣方指定之處所或指定之行專戶繳付
    價款，如逾期給付，經賣方以書面催告，於送達5日內仍未
    給付時，即視為買方違約，賣方得解除契約，並沒收買方已
    付之價款作為違約金（見本院卷㈠第313、319頁）。查被上
    訴人於105年7月20日寄發存證信函予上訴人，通知上訴人應
    於文到15日內繳納A7-9、A8-9預售屋買賣價金共635,000元
    ，否則即按違約處理等語，該存證信函業於105年7月21日送
    達上訴人之事實，為兩造所不爭執，並有存證信函、送達回
    執為憑（見原審卷㈠第137、139頁），惟上訴人於接獲前開
    存證信函之日起15日內仍未繳納，即應自105年8月6日起負
    遲延責任。被上訴人嗣於105年8月17日再以上訴人逾同年月
    11日仍未見繳款為由，催告上訴人履行，否則按違約處置，
    該通知於同年月18日送達上訴人，有存證信函及送達回執為
    憑（見原審卷㈠第143、145頁），是依前引系爭買賣契約第1
    6條第3項約定，上訴人於受書面催告送達5日內（即105年8
    月23日以前）仍未繳納，被上訴人即得解除契約。被上訴人
    復於105年11月14日再以上訴人違約為由，委託律師寄發存
    證信函，向上訴人為解約通知，並依買賣契約第16條第3項
    約定，沒入上訴人已繳價金充作違約金，該信函於105年11
    月16日送達上訴人等情，有存證信函、送達回執為憑（見原
    審卷㈠第147至149、150頁），堪認系爭買賣契約因上訴人遲
    延給付買賣價金，經被上訴人於105年11月16日合法解除契
    約。
　⑶再者，兩造於系爭買賣契約解除後，經雙方協商，被上訴人
    同意上訴人將已繳A8-9預售屋買賣價金1,685,000元，及其
    繳A7-9預售屋買賣價金中之415,000元，合計210萬元，充作
    吳見良買受A8-9預售屋已繳買賣款之一部（含暫收款8萬元
    ），餘款由吳見良貸款支付，被上訴人則於106年5月8日與
    吳見良簽立買賣契約，由陳文安（時任被上訴人負責人）與
    吳見良在買賣契約付款明細表之收款人欄用印確認無訛，有
    買賣契約付款明細表、簽約房地拆款表為憑（見本院卷㈠第2
    97、323、371頁），應認實在。惟由前開事實僅能推認被上
    訴人於解約後，已返還上訴人A8-9預售屋買賣款1,685,000
    元、A7-9預售屋買賣款415,000元，尚無從推認被上訴人亦
    同意退還A7-9預售屋其餘買賣款1,095,000元（計算式：1,5
    10,000-415,000=1,095,000）中之69萬元。至於上訴人主張
    以系爭買賣契約已繳價金中之200萬元抵償伊積欠吳見良之
    債務云云，核與前開證據不符，為不足採。
  ⑷上訴人另聲請調取系爭建案銷售中心監視錄影畫面，以證明
    陳文安曾同意退還A7-9預售屋其餘買賣款69萬元云云（見本
    院卷第88頁）。但查系爭建案銷售期間（即104、105年間）
    距本件訴訟繫屬日期（即109年5月13日，見原審卷㈠第13頁
    ）相隔4年之久，被上訴人抗辯因時間日久，未能保留系爭
    建案銷售中心監視錄影畫面，尚非無稽（見本院卷第159頁
    ），上訴人復未提出其他積極證據以證兩造間有系爭退款協
    議存在，其主張即難採信。
　⑸此外，被上訴人沒收其餘買賣款1,095,000元作為違約金，是
    否過高而應酌減違約金等爭議，因不在上訴人起訴範圍內，
    非本院得予審究。
　⒊從而，上訴人不能舉證證明兩造間有系爭退款協議存在，上
    訴人據此請求被上訴人返還系爭買賣契約價金69萬元，為無
    理由。
七、綜上所述，上訴人依系爭佣金契約及系爭退款協議，請求被
    上訴人給付129萬元及自起訴狀繕本送達翌日起至清償日止
    ，按年息5%計算之利息，為無理由，不應准許。原審就上訴
    人請求給付129萬元部分，為上訴人敗訴之判決，於法並無
    不合，上訴人猶執前詞指摘原判決不當，求予廢棄改判，為
    無理由，應駁回其上訴。上訴人追加請求被上訴人給付按本
    金129萬元計算之法定遲延利息，亦為無理由，應予駁回。
八、本件事證已臻明確，兩造其餘之攻擊或防禦方法及所用之證
    據，經本院斟酌後，認為均不足以影響本判決之結果，爰不
    逐一論列，附此敘明。
九、據上論結，本件上訴及追加之訴均為無理由，依民事訴訟法
    第449條第1項、第78條，判決如主文。
中　　華　　民　　國　　111 　年　　10　　月　　26　　日
                            民事第六庭
                                審判長法  官  魏式璧
　                                    法  官  郭慧珊　　
                                      法  官  賴文姍
以上正本證明與原本無異。
本件不得上訴。
中　　華　　民　　國　　111 　年　　10　　月　　26　　日
                                      書記官  許珈綺